臺灣高雄地方法院民事判決　　　　　　　93年度家訴字第91號
原　　　告
即反訴被告　丁　○
訴訟代理人　丙○
複代理人　　甲○○
被　　　告
即反訴原告　乙○○
訴訟代理人　洪條根　律師
　　　　　　周君強　律師
上當事人間離婚等事件，本院於民國94年5 月9 日言詞辯論終結
，判決如下：
  主  文
准原告與被告離婚。
被告應給付原告新臺幣壹拾伍萬元。
原告其餘之訴駁回。
訴訟費用由被告負擔5 分之1 ，餘由原告負擔。
本判決第二項得假執行。
反訴原告之訴駁回。
反訴訴訟費用由反訴原告負擔。
  事  實及理  由
壹、本訴部分：
一、原告起訴主張：原告為大陸地區人民，兩造於民國89年3 月
    23日在大陸地區安徽省結婚，婚後2 人僅有短暫數日之蜜月
    旅遊與相處即告分開，被告行前並向原告信誓旦旦保證，待
    其返台之後，將立即為原告辦理來台依親相關手續，詎被告
    返抵台灣後，起先對原告之電話虛應故事，而後竟置之不理
    。因受限於兩岸婚姻法令限制，被告來台，需由夫方即被告
    申請，但經過5 年多來，原告透過兩岸友人及財團法人海峽
    交流基金會 (下稱海基會）等單位，請求勸被告履行夫妻同
    居義務，被告仍不願申請將原告接到台灣共同居住，被告行
    為顯然係惡意遺棄原告於繼續狀態中，爰依民法第1052條第
    1 項第5 款規定請求裁判離婚。又依民法第1056條規定，請
    求非財產上之損害賠償新台幣（下同）400 萬元，及依民法
    第1057條規定，請求被告給付贍養費100 萬元等語。
二、被告則以：被告前於89年3 月回大陸探親，誤聽媒妁之言及
    原告別具用心，虛情假意之蠱惑下，草率結婚。嗣被告偶然
    翻閱青陽中學之同學錄，發現該同學錄上登載原告之姓名為
    「章桂蘭」、「 (西元)一 九七五」年高中畢業；但結婚登
    記之姓名年籍則為「丁  ○ (原名章桂蘭)」 、「 (西元)一
    九六三」年出生。依此推算，一般高中畢業約為18歲，則原
    告合理應約「 (西元)一 九五七」年出生，而非「 (西元)
    一九六三」年出生，自此，被告發現原告有詐，已心生疑慮
    ；又兩造在大陸結婚相處8 天，因原告堅持來台始與被告敦
    倫，被告無奈，只得屈從。婚後原告偷取被告700 美元，亦
    顯見其品行卑劣低下。且於婚前，原告又要求被告簽立協議
    書同意財產與其對半分。顯見其結婚之目的，即在詐財。從
    而兩造自結婚伊始，即已為上揭各端爭吵不斷，毫無感情可
    言，故被告才未辦理原告來台云云置辯。並聲明駁回原告之
    訴。
三、得心証之理由：
（一）按「臺灣地區人民與大陸地區人民間之民事事件，除本條
      例另有規定外，適用臺灣地區之法律。」「夫妻之一方為
      臺灣地區人民，一方為大陸地區人民者，其結婚或離婚之
      效力，依臺灣地區之法律。」臺灣地區與大陸地區人民關
      係條例第41條第1 項、第53條定分別有明文。又婚姻無效
      或撤銷婚姻，與確認婚姻成立或不成立及離婚或夫妻同居
      之訴，專屬夫妻之住所地或夫、妻死亡時住所地之法院管
      轄。但訴之原因事實發生於夫或妻之居所地者，得由各該
      居所地法院管轄；民事訴訟法第568 條第1 項亦定有明文
      。經查，本件原告請求與被告離婚，原告為大陸地區人民
      ，被告為臺灣地區人民，揆之首揭說明，本件婚姻效力之
      準據法自應適用臺灣地區法律，從而，本件應適用我民事
      訴訟法上開專屬管轄之規定。
（二）原告主張兩造於89年3 月23日在大陸地區安徽省結婚，婚
      後被告迄未申請原告來台之事實，業據其提出結婚證、結
      婚公證書各1 紙為證，並為被告所不爭執，復據本院依職
      權向內政部警政署入出境管理局函查，查無大陸人士章契
      青 (1963年10月9 日生)入 出境資料，有該局93年7 月26
      日境信雲字第09310288120 號函在卷可稽，堪信為真實。
（三）按夫妻之一方，以惡意遺棄他方在繼續狀態中者，為判決
      離婚之原因，民法第1052條第1 項第5 款定有明文。又夫
      妻互負同居之義務，如無不能同居之正當理由，拒絕與他
      方同居，即係民法第1052條第5 款，所謂以惡意遺棄他方
      （最高法院29年上字第254 號判例參照）。本件原告起訴
      主張兩造婚後被告無故拒絕辦理原告來台，未與原告共同
      生活迄今已5 年，顯惡意遺棄原告等情，被告對於其未申
      請原告入台之事固不爭執，惟以上揭情詞置辯。經查：
      1.被告辯稱其翻閱青陽中學之同學錄，發現該同學錄上登
        載原告之姓名為「章桂蘭」、「一九七五」年高中畢業
        ；但結婚登記之姓名年籍則為「丁  ○」、「一九六三」
        年出生。依此推算，一般高中畢業約為18歲，則原告合
        理應約「一九五七」年出生，而非「一九六三」年出生
        ，自此，被告發現原告有詐云云。惟被告所提安徵省青
        陽中學之同學錄影本，僅能證明西元1975年畢業同學有
        「章桂蘭」之人，不能證明即為原告，況原告否認為其
        人，並提出其於西元1980年7 月在青陽縣第二中學畢業
        之畢業證書影本1 紙為證，又經本院囑託海基會協助查
        復原告之年籍資料，經海基會以94年3 月29日海德 (
        法)字 第0940009607號函復：「…本案經本會再函請向
        大陸『安徽省公證員協會』協查，頃接獲該協會於2005
        年3 月16日函復，略以：經查，安徽省第二公證處出具
        的 (2000) 年皖二公證字第059 號公證書內容屬實，當
        事人丁  ○在申辦公證時提供的身分資料為身分證，公
        證中所記載的姓名等內容與其身分相符」等語，足見被
        告上開辯解不足採信。
      2.又被告辯稱：婚後原告偷取被告700 美元云云，惟為原
        告所否認，被告並未能舉證以實其說，自不可採信。至
        被告另稱兩造在大陸結婚相處8 天，因原告堅持來台始
        與被告敦倫，被告無奈，只得屈從，且於婚前，原告又
        要求被告簽立協議書同意財產與其對半分，顯見原告結
        婚之目的，即在詐財云云，惟上開行為既基於被告自願
        或自由意思下為之，被告復未能舉出有何受詐欺或脅迫
        之情事，事後自不能執此作為有拒絕履行同居義務之正
        當事由。
     3、綜上所述，被告所辯均不值採信。堪認原告主張兩造婚
        後被告無故拒絕辦理原告來台，已5 年未履行同居義務
        等情，堪信為真實。被告既無故拒絕辦理原告來台同居
        ，復未舉證證明有何不能同居之正當理由，是被告不僅
        有違背同居義務之客觀事實，亦堪認其有有拒絕同居之
        主觀情事，揆諸前開說明，顯係惡意遺棄原告於繼續狀
        態中，是原告依據民法第1052條第1 項第5 款規定訴請
        離婚，洵屬正當，應予准許。
四、又按夫妻之一方，因判決離婚而受有損害者，得向有過失之
    他方請求賠償；前項情形，雖非財產財上之損害，受害人亦
    得請求賠償相當之金額，但以受害人無過失者為限。民法第
    1056條第1 項、第2 項定有明文。本件原告主張被告婚後棄
    原告不顧，令原告獨思苦等5 年，精神倍受打擊，應由被告
    賠償原告精神慰藉金400 萬元等情。本院審酌原告為40歲之
    中年人，被告為77歲之老年人，及兩造結婚不到1 個月被告
    即惡意遺棄原告，原告因此事所造成之精神痛苦等情狀，依
    一般社會之情況，認原告請求給付之非財產上損害賠償15萬
    元為適當，爰予准許，逾此部分之請求，即無理由，應予駁
    回。就原告勝訴部分本院命被告給付之金額未逾50萬元，爰
    依民事訴訟法第389 條第1 項第5 款規定，依職權宣告假執
    行。
五、至原告另請求被告給付贍養費100 萬元部分：惟按民法第10
    57條規定，贍養費之給付，以夫妻無過失之一方，因判決離
    婚而陷於生活困難者為限，然查原告自承婚前在中國船廠擔
    任會計，則其應有一技之長，又原告雖自承其現無工作，然
    其年紀40歲，四肢健全，且大陸地區物價遠低於台灣，生活
    費低廉，而未能證明其確因判決離婚而陷於生活困難，揆諸
    前揭規定，其請求被告給付贍養費，即無理由，應予駁回。
貳、反訴部分：
一、反訴原告主張：伊前於89年3 月回大陸探親，誤聽媒妁之言
    及反訴被告別具用心，虛情假意之蠱惑下，草率結婚。嗣伊
    偶然翻閱青陽中學之同學錄，發現該同學錄上登載反訴被告
    之姓名為「章桂蘭」、「 (西元)一 九七五」年高中畢業；
    但結婚登記之姓名年籍則為「丁  ○ (原名章桂蘭)」 、「
     (西元)一 九六三」年出生。依此推算，一般高中畢業約為
    18 歲 ，則原告合理應約「 (西元)一 九五七」年出生，而
    非「(西 元)一 九六三」年出生，自此，發現反訴被告有詐
    ，已心生疑慮；又兩造在大陸結婚相處8 天，因反訴被告堅
    持來台始與反訴原告敦倫，反訴原告無奈，只得屈從。婚後
    反訴被告偷取反訴原告700 美元，亦顯見其品行卑劣低下。
    且於婚前，反訴被告又要求反訴原告簽立協議書同意財產與
    其對半分。顯見其結婚之目的，即在詐財。從而兩造自結婚
    伊始，即已為上揭各端爭吵不斷，毫無感情可言，且此婚姻
    破裂結果係反訴被告所造成，為此，依民法第1052條第2 項
    及第1065條第1 項、第2 項規定，聲明請求判決：准反訴原
    告與反訴被告離婚，及反訴被告應給付反訴原告50萬元之精
    神慰撫金。
二、反訴被告則以：兩造婚姻破裂非伊所造成，是反訴原告惡意
    遺棄所致，聲明請求駁回反訴原告之訴。
三、得心証之理由：
（一）按民法第1052條第2 項規定：有前項以外之重大事由，難
      以維持婚姻者，夫妻之一方得請求離婚，但其事由應由夫
      妻之一方負責者，僅他方得請求離婚。經查：反訴原告主
      張反訴被告謊報年齡、偷取伊之金錢、反訴被告婚前與伊
      簽立分產協議書，婚後在大陸未與伊敦倫均意在詐財等情
      ，均未能舉證以實其說，而本件婚姻之破裂，係因反訴原
      告拒絕申請反訴被告來台同居，而以惡意遺棄反訴被告，
      且其狀態在繼續中，已如前述，本院亦據此判決兩造離婚
      。是本件難以維持婚姻之事由，係可歸責於反訴原告，揆
      諸前開法律規定，反訴原告自不得依民法第1052條第2 項
      規定訴請離婚。
（二）又按民法第1056條第1 項之損害賠償、同條第2 項之非財
      產上損害賠償請求權，係分別以對方配偶有過失或受害人
      無過失為其前提要件。是以如前所述，本件判決離婚係可
      歸則於反訴原告，而反訴原告亦不能證明判決離婚係可歸
      責於反訴被告，則反訴原告依前開法律規定請求反訴被告
      賠償其損害，於法自有未合。
（三）綜上所述，反訴原告依民法第1052條第2 項規定請求離婚
      及依民法第1056條第1 項、第2 項規定請求反訴被告賠償
      損害，洵屬無據，應予駁回。
參、訴訟費用負擔之依據：民事訴訟法第79條、第78條。
中　　華　　民　　國　　94　　年　　5 　　月　　23　　日
                  家事法庭法　官　郭佳瑛
上為正本係照原本作成。
如對本判決上訴，須於判決送達後20日內向本院提出上訴狀並表
明上訴理由，如於宣示後送達前提出上訴者須於送達後10日內補
提上訴理由書（須附繕本）。
中　　華　　民　　國　　94　　年　　5 　　月　　24　　日
                          書記官　陳惠玲
